ACORDAO-COMPLETO-2534294

ACÓRDÃO 1137/2022 ATA 19/2022 - PLENÁRIO

VISTOS, relatados e discutidos estes autos de tomada de contas especial, que tratam, nesta fase processual, de recurso de reconsideração interposto contra o Acórdão 1672/2021-TCU-Plenário, que julgou irregulares as contas de Antônio Gomes de Sousa, ex-prefeito municipal de Prata do Piauí/PI, e lhe imputou débito e aplicou multa.
ACORDAM os Ministros do Tribunal de Contas da União, reunidos em sessão do Plenário, ante as razões expostas pelo relator e com fundamento nos arts. 32 e 33 da Lei 8.443/1992, em:
9.1. conhecer do recurso de reconsideração apresentado por Antônio Gomes de Sousa e negar-lhe provimento;
9.2. dar ciência desta deliberação ao recorrente, com a informação de que o inteiro teor desta deliberação, bem como do relatório e do voto que a fundamentam, está disponível para consulta no endereço www.tcu.gov.br/acordaos.

Recurso de reconsideração interposto contra deliberação que julgou irregulares as contas do ex-prefeito por irregularidades na aplicação de recursos do Fundef.

Município de Prata do Piauí - PI

3. Recorrente: Antônio Gomes de Sousa (XXX.362.931-XX)

13.1. Ministros presentes: Ana Arraes (Presidente), Walton Alencar Rodrigues, Benjamin Zymler, Augusto Nardes, Aroldo Cedraz, Jorge Oliveira (Relator) e Antonio Anastasia.
13.2. Ministro-Substituto convocado: Augusto Sherman Cavalcanti.
13.3. Ministro-Substituto presente: André Luís de Carvalho.

JORGE OLIVEIRA

Ministro Benjamin Zymler

Adoto como relatório a instrução elaborada na Secretaria de Recursos (Serur) , que foi acolhida pelos dirigentes da unidade e pelo Ministério Público junto ao TCU (MPTCU) :
"INTRODUÇÃO
 Trata-se de recurso de reconsideração interposto por Antonio Gomes de Sousa, ex-prefeito de Prata do Piauí - PI (peça 61) , contra o Acórdão 1672/2021-TCU-Plenário, de relatoria do Ministro Benjamin Zymler (peça 53) , transcrito na íntegra abaixo: 
'9. Acórdão: 
VISTOS, relatados e discutidos estes autos de processo de tomada de contas especial instaurada em decorrência da determinação contida no subitem 9.5.12 do Acórdão 1470/2017-TCU-Plenário,
ACORDAM os Ministros do Tribunal de Contas da União, reunidos em sessão Plenária, ante as razões expostas pelo relator, em: 
9.1. acolher parcialmente as alegações de defesa oferecidas pelo sr. Antônio Gomes de Sousa (XXX.362.931-XX) ; 
9.2. com fundamento nos arts. 1º, inciso I, e 16, inciso III, alíneas 'b' e 'c', da Lei 8.443/1992 c/c os arts. 19 e 23, inciso III, da mesma lei, e com os arts. 1º, inciso I, 209, incisos II e III, 210 e 214, inciso III, do RITCU, julgar irregulares as contas do sr. Antônio Gomes de Sousa (XXX.362.931-XX) , condenando-o ao pagamento das quantias abaixo discriminadas, com a fixação do prazo de 15 (quinze) dias, a contar da notificação, para comprovar, perante o Tribunal (art. 214, inciso III, alínea 'a', do RITCU) , o recolhimento das dívidas à conta bancária específica criada exclusivamente para gerir os recursos dos precatórios do Fundef no Município de Prata do Piauí/PI, conforme determinado no subitem 9.2 do Acórdão 2758/2020-TCU-Plenário, atualizadas monetariamente e acrescidas dos juros de mora, calculados a partir das datas indicadas até a do efetivo recolhimento, na forma prevista na legislação em vigor: 
	VALOR ORIGINAL (R$) 
	DATA DE OCORRÊNCIA

	58.700,00
	14/12/2016

	237.467,81
	15/12/2016

	49.950,00
	20/12/2016

9.3. aplicar ao sr. Antônio Gomes de Sousa (XXX.362.931-XX) multa no valor de R$ 85.000,00 (oitenta e cinco mil reais) , nos termos dos arts. 19, caput, e 57 da Lei 8.443/1992 c/c o art. 267 do RITCU, fixando-lhe o prazo de quinze dias, a contar da notificação, para comprovar, perante o Tribunal (art. 214, inciso III, alínea 'a', do RITCU) , o recolhimento da dívida aos cofres do Tesouro Nacional, atualizada monetariamente desde a data do presente acórdão até a data do efetivo recolhimento, se for paga após o vencimento, na forma da legislação em vigor; 
9.4. autorizar, desde logo, nos termos do art. 28, inciso II, da Lei 8.443/1992, a cobrança judicial das dívidas caso não sejam atendidas as notificações; 
9.5. autorizar, caso solicitado, o pagamento das dívidas em até 36 (trinta e seis) parcelas mensais e consecutivas, nos termos do art. 26 da Lei 8.443/1992 c/c o art. 217 do RITCU, fixando o prazo de 15 (quinze) dias, a contar do recebimento da notificação, para comprovação perante o Tribunal do recolhimento da primeira parcela, e de 30 (trinta) dias, a contar da parcela anterior, para comprovação do recolhimento das demais parcelas, devendo incidir sobre cada valor mensal, atualizado monetariamente, os juros de mora devidos, na forma prevista na legislação em vigor;
9.6. alertar o responsável de que a inadimplência de qualquer parcela acarretará o vencimento antecipado do saldo devedor;
9.7 dar ciência da presente deliberação ao Procurador-Chefe da Procuradoria da República no Estado do Piauí, nos termos do § 3º do art. 16 da Lei 8.443/1992 c/c o § 7º do art. 209 do RITCU; e
9.8. dar ciência do presente acórdão ao responsável e à Prefeitura Municipal de Prata do Piauí/PI.'
HISTÓRICO 
2. Esta tomada de contas especial foi instaurada por força do item 9.5.12 do Acórdão 1470/2017-TCU-Plenário, de relatoria do Ministro Benjamin Zymler, em razão das transferências de recursos, oriundos de precatórios do Fundef, para outra conta bancária do município (conta 5225-6, agência 788-9, do Banco do Brasil) , alcançando o montante de R$ 428.650,00, e da transferência de R$ 102.215,98 para conta não identificada. 
3. Citado, o ex-prefeito alegou, em síntese, que (peças 41-43) : (i)  o Acórdão 1824/2017-TCU-Plenário não tem efeito retroativo; (ii) a conta tida por não identificada é a conta do Fundeb do município; (iii) os R$ 102.215,98 foram usados no pagamento de professores da rede municipal de ensino; (iv) dos R$ 320.000,00 movimentados para a conta da prefeitura do FPM, R$ 82.532,19 foram aplicados em ações de educação.
4. Os pareceres da SecexEducação (peça 49) e do representante do MP/TCU (peça 52) consideraram parcialmente procedentes as alegações de defesa do ex-prefeito. O Tribunal os acolheu e, nos termos do voto condutor do Acórdão 1672/2021-TCU-Plenário (peça 54) , ficou assente que:
4.1. Os elementos probatórios dos autos demonstraram que a transferência de R$ 102.215,98 foi realizada à conta do Fundeb municipal, o que elidiu essa parte do débito. 
4.2. Os elementos probatórios demonstraram também que as transferências, no total de R$ 428.650,00, foram realizadas à conta municipal do Fundo de Participação dos Municípios (Banco do Brasil; Ag. 788-9; c/c 5225-6) . Embora tal ato de gestão tenha se caracterizado como contrário à norma legal de natureza contábil, financeira e orçamentária, o caso concreto permitiu afastar o débito de R$ 82.532,19, aplicados em ações de educação. Assim, não houve comprovação de que R$ 346.117,81 foram despendidos em ações vinculadas à educação, remanescendo o respectivo débito. 
4.3. A irregularidade imputada ao ex-gestor referiu-se à realização de transferências financeiras para outras contas bancárias de titularidade do município, registrando-se que, após os créditos dos valores, foram realizados débitos que, a princípio, não guardavam relação de causalidade com os recursos do Fundef. 
5. Passa-se ao exame do apelo.
EXAME DE ADMISSIBILIDADE
6. O Ministro Jorge de Oliveira admitiu o recurso, suspendendo-se os efeitos dos itens 9.2, 9.3 e 9.4 do Acórdão 1672/2021-TCU-Plenário (peça 70) .
EXAME DE MÉRITO
7. Constitui objeto desta análise definir se há:
7.1. A caracterização da prescrição da pretensão punitiva/ressarcitória, segundo os critérios do Acórdão 1441/2016-TCU-Plenário e do regime da Lei 9.873/1999. 
7.2. Elementos suficientes nos autos para a afastar a responsabilidade do recorrente pelo débito.
Da prescrição
8. No exame da prescrição, a Serur tem adotado os entendimentos detalhados na peça 78, que contém estudo e pronunciamentos anteriores da secretaria sobre o tema. Nessas manifestações estão desenvolvidas as seguintes premissas, que serão utilizadas no presente exame: 
 a)  ao julgar o RE 636.886, o STF conferiu nova interpretação ao art. 37, § 5º, da Constituição Federal, fixando a tese de que 'é prescritível a pretensão de ressarcimento ao erário fundada em decisão de Tribunal de Contas';
 b)  as pretensões punitiva e de ressarcimento devem observar o mesmo regime na atividade de controle externo, dado o objetivo comum da prescrição, de fixar prazo para o Tribunal de Contas agir, para caracterizar o ilícito, identificar seu autor, dimensionar as consequências da conduta e impor as consequências legais, independentemente de tais consequências terem natureza punitiva ou ressarcitória;
 c)  até que sobrevenha norma específica, entende-se que a prescrição das pretensões punitiva e de ressarcimento, no processo de controle externo, deve observar o regime Lei 9.873/1999, na linha dos recentes pronunciamentos do STF a respeito. Assim, sem prejuízo de se realizar o exame da prescrição também segundo o prazo decenal previsto no Código Civil, o critério adotado, na formulação da proposta de encaminhamento, será o da Lei 9.873/1999. 
Análise da prescrição segundo os critérios do Acórdão 1441/2016-TCU-Plenário
9. No que se refere à pretensão punitiva, o TCU tem tradicionalmente aplicado os critérios definidos no Acórdão 1441/2016-TCU-Plenário, que, em incidente de uniformização de jurisprudência, orientou-se pela aplicação do Código Civil. Por este acórdão, em linhas gerais, a prescrição subordina-se ao prazo geral de dez anos (CC, art. 205) , contado a partir da data da ocorrência do fato e interrompido pelo ato que ordenar a citação, a audiência ou a oitiva da parte.
9.1. Entre outras razões que justificaram a adoção desse critério destaca-se a de que o citado dispositivo constitui uma cláusula geral a ser empregada sempre que a pretensão for prescritível, mas a lei não estabelecer um prazo específico, como na hipótese.
9.2. Aplicando essas balizas ao caso em exame, verifica-se a não ocorrência da prescrição, conforme os critérios do Acórdão 1441/2016-TCU-Plenário. Entre os dias das transferências em questão: 14/12/2016 (R$ 58.700,00) , 15/12/2016 (R$ 237.467,81) e 20/12/2016 (R$ 49.950,00) e a ordem de citação do responsável: 12/7/2017 (peça 1) , transcorreram pouco mais de 6 (seis) meses.
Análise da prescrição pelo regime da Lei 9.873/1999 
10. Adotando-se as premissas fixadas na Lei 9.873/1999 ao caso em exame, e mesmo considerando-se o prazo geral, de cinco anos, observa-se que não teria ocorrido a prescrição. Para tanto, é preciso considerar os seguintes parâmetros: 
a) Termo inicial: 
10.1. A Lei 9.873/1999, art. 1º, parte final, traz previsão expressa a respeito do início do prazo em se tratando de infração de caráter permanente ou continuado. Nesta hipótese, a prescrição começa a correr não da data de cada fato, e sim 'do dia em que tiver cessado' a permanência ou a continuidade. 
10.2. Na hipótese em exame, tem-se o termo inicial para a contagem da prescrição o dia das transferências: 14, 15 e 20/12/2016.
b) Prazo: 
10.3. A Lei 9.873/1999 apresenta um prazo geral, de cinco anos (art. 1º) , e um prazo especial, previsto no art. 1º, § 2º, a saber: 'quando o fato objeto da ação punitiva da Administração também constituir crime, a prescrição reger-se-á pelo prazo previsto na lei penal'. Como não se tem notícia da propositura de ação penal contra o responsável acerca dos fatos de que se trata no presente processo, fica afastada essa possibilidade. Dessa forma, será considerado o prazo geral de cinco anos.
10.4. Não obstante, as causas interruptivas indicadas abaixo evidenciam que a prescrição não teria ocorrido mesmo que se aplicasse o prazo geral de cinco anos. 
c) Interrupções por atos inequívocos de apuração dos fatos: 
10.5. No regime da Lei 9.873/1999, a prescrição se interrompe 'por qualquer ato inequívoco, que importe apuração do fato' (art. 2º, II) . Os exemplos típicos, no caso em exame, são os Acórdão 1470/2017-TCU-Plenário de 12/7/2017 e 1672/2021-TCU-Plenário, de 14/7/2021 (peças 1 e 53) , os exames técnicos de 28/3/2019 e 24/2/2021 (peças 6 e 49) . Com esse fundamento, a prescrição foi interrompida em 12/7/2017, 28/3/2019, 24/2/2021 e 14/7/2021.
d) Interrupções pela citação dos responsáveis: 
10.6. A prescrição também é interrompida 'pela notificação ou citação do indiciado ou acusado, inclusive por meio de edital', nos termos do art. 2º, I, da Lei 9.873/1999. E, no regime dessa lei, a interrupção se dá pela citação propriamente dita, e não pelo despacho que a ordena. No presente caso, a citação do recorrente se deu em 13/10/2020 (peças 36 e 40) .  
10.7. Cabe destacar, por oportuno, que, caso houvesse devedores solidários, a interrupção da prescrição feita a um prejudica aos demais. Incide, nesse caso, regra própria da teoria geral das obrigações, segundo a qual 'a interrupção efetuada contra o devedor solidário envolve os demais' (art. 204, § 1º, do Código Civil) . São consequências próprias da solidariedade (a exemplo da regra de que o credor pode demandar qualquer dos devedores, art. 275 do Código Civil) , que não precisam ser repetidas em cada diploma legal específico. 
e) Interrupção pela decisão condenatória recorrível: 
10.8. Por fim, a prescrição também se interrompe 'pela decisão condenatória recorrível' (art. 2º, III, da Lei 9.873/1999) . Com esse fundamento, houve a interrupção em 14/7/2021, data da sessão em que foi proferido o acórdão condenatório (peça 53) . Essa interrupção é relevante, por estabelecer prazo para julgamento do recurso. 
f) Da prescrição intercorrente: 
10.9. Nos termos do art. 1º, § 1º, da Lei 9.873/1999, opera-se a prescrição intercorrente se o processo ficar paralisado por mais de três anos, aguardando 'julgamento ou despacho'. 
10.10. Note-se que há uma correlação entre essa hipótese e as causas de interrupção da prescrição do art. 2º. Com efeito, uma vez interrompida a prescrição por alguma das hipóteses do art. 2º, o processo não pode ficar inativo, sem qualquer inovação processual relevante, por mais de três anos.
10.11. Trata-se de prazo específico, não se aplicando nem o prazo geral de cinco anos nem o prazo especial, da lei penal (§ 2º) . A finalidade da prescrição intercorrente, com seu prazo próprio, é a de assegurar a eficiência e celeridade nas apurações administrativas. Seria contrário a essa finalidade a paralisação injustificada do processo por período maior que o triênio estabelecido para a hipótese.
10.12. A extrapolação do prazo de três anos, sem inovação relevante no processo, pode configurar negligência. Por isso, além de se operar a prescrição, deve-se promover a 'apuração da responsabilidade funcional decorrente da paralisação, se for o caso'. 
10.13. Em muitas situações o exame da prescrição intercorrente pode ficar prejudicado nos processos já em tramitação no TCU. Como a ação de ressarcimento era considerada imprescritível, as peças que compõem a tomada de contas especial, elencadas no art. 10 da Instrução Normativa TCU 71/2012, não contemplam informações pormenorizadas quanto ao andamento do processo na fase interna, o que pode prejudicar a análise de eventual paralisação por mais de três anos. 
10.14. Assim, caso o tribunal venha a adotar a sistemática da Lei 9.873/1999 para aferir a prescrição, convém avaliar, oportunamente, a possibilidade de ajustes na IN-TCU 71/2012, para que as tomadas de contas especiais encaminhadas ao tribunal contemplem informações sobre as interrupções ocorridas na fase interna do procedimento (como, por exemplo, declaração do órgão instaurador da TCE, de que o processo não ficou paralisado por mais de três anos, na forma do art. 1º, § 1º, da citada lei) . 
10.15. No caso, observa-se que o processo não ficou inativo por período superior a três anos. 
Conclusão sobre a prescrição
11. A atuação do TCU não se encontra inviabilizada, de acordo com os critérios de prescrição da Lei 9.873/1999 e do Acórdão 1441/2016-TCU-Plenário.
12. Por fim, são oportunas algumas considerações sobre a possibilidade de aplicar, neste processo, novo critério para exame da prescrição, diverso do considerado no julgamento originário (que seguiu o Acórdão 1441/2016-TCU-Plenário) . 
12.1. O art. 926 do CPC positivou a orientação de que 'os tribunais devem uniformizar sua jurisprudência e mantê-la estável, íntegra e coerente', com o fim de inibir que decisões contemporâneas adotem soluções distintas para uma mesma questão, comprometendo os valores de isonomia e previsibilidade, essenciais à segurança jurídica.
12.2. Isso não impede a reorientação da jurisprudência, sempre que evidenciada a necessidade de ajustar o entendimento à correta exegese das normas legais. E é perfeitamente possível, e até mesmo comum, que a reorientação se dê em grau recursal, pois o recurso devolve à 'apreciação e julgamento pelo tribunal todas as questões (...) relativas ao capítulo impugnado' (art. 1.013, § 1º, do CPC) , para que se profira novo julgamento, procedendo-se à correta aplicação do direito. 
12.3. Todavia, em se tratando de recurso, deve-se observar a proibição de reformatio in pejus, não se aplicando o novo entendimento se dele resultarem efeitos práticos mais gravosos ao recorrente.
Argumentos do ex-prefeito Antônio Gomes de Sousa (peça 61) 
13. O recorrente sustenta a irretroatividade dos efeitos do Acórdão 1824/2017-TCU-Plenário, que deu suporte à decisão recorrida, afirmando que (peça 61, p. 4-7) :
13.1. O novo entendimento fixado pelo TCU sobre a natureza do precatório do Fundef se deu no Acórdão 1824/2017-TCU-Plenário (TC Processo 005.506/2017-4) , ou seja, após a utilização dos recursos dos precatórios do Fundef pelos recorrentes no exercício de 2016.
13.2. Até a referida decisão do TCU prevalecia o entendimento firmado em dois julgados do Supremo Tribunal Federal de que os precatórios do Fundef possuíam natureza indenizatória.
13.3. Não há no Acórdão 1824/2017-TCU-Plenário a expressa autorização para a retroatividade dos seus efeitos, como determina o art. 21 do Decreto-Lei 4.657/1942. Assim, o acórdão deveria ter eficácia ex nunc. 
14. O recorrente alega a ocorrência de mero desvio de finalidade e a ausência de débito, afirmando que (peça 61, p. 7-8) :
14.1. A entrega dos produtos ao município gerou o direito ao respectivo pagamento à contratada.
14.2. O pagamento da empresa foi autorizado, com base no entendimento anterior sobre a natureza indenizatória do precatório do Fundef. 
14.3. Há no caso, evidente desvio de finalidade, conforme o julgado dos Acórdão 6073/2010-TCU-Primeira Câmara, de relatoria do Ministro José Múcio Monteiro, 282/2010-TCU-1ª Câmara, de relatoria do Ministro Augusto Nardes, e 4071/2010-TCU-1ª Câmara, de relatoria do Ministro Valmir Campelo. 
15. O recorrente sustenta que a aplicação de multa individual de R$ 85.000,00, somando-se com as outras multas aplicadas aos demais requeridos, é desproporcional à conduta por eles praticada, quando considerada a aplicação dos recursos do precatório do Fundef e a jurisprudência do TCU. Afirma que os critérios para a fixação das multas devem obedecer ao princípio da proporcionalidade, da razoabilidade e da justiça, bem como levar em conta as circunstâncias atenuantes e agravantes e a natureza e a gravidade da infração cometida (peça 61, p. 10) .
Análise dos argumentos recursais
16. As alegações de defesa do responsável foram assim examinadas pela unidade técnica (peça 49, p. 3-5) :
Análise
'12. Sabe-se que, no âmbito do Acórdão 1824/2017-TCU-Plenário, o Tribunal adotou entendimentos que buscaram sistematizar a forma de utilização dos precatórios do Fundef, como a necessidade de seu recolhimento à conta do Fundeb ou outra conta criada exclusivamente para sua movimentação, bem assim ratificar a obrigatoriedade de uso dos valores exclusivamente na destinação prevista no art. 21 da Lei 11.494/2007 e na Constituição Federal, cuja inobservância deve implicar a recomposição das quantias irregularmente utilizadas e a responsabilização do gestor que deu causa ao desvio, na forma da Lei Orgânica do TCU. 
13. O ex-prefeito alega que tal decisão 'sobre a natureza desses recursos', que é de 2017, não se aplicaria ao caso em análise, concernente a montantes liberados ao município em 13/12/2016, pois não haveria 'possibilidade jurídica' de conferir efeitos retroativos à decisão do TCU. 
14. Ocorre que, no referido julgamento, ao externar sua posição a partir das situações específicas trazidas a análise, o Tribunal deu simples concretude a um conjunto normativo já existente, sem que isso tenha configurado mudança de entendimento anteriormente adotado, restando perfeitamente cabível, nos termos ali preconizados, a responsabilização do defendente pelo desvio de finalidade na aplicação dos precatórios do Fundef. 
15. Frise-se também que o Tribunal já refutou, em várias oportunidades, a tese de que somente a partir dos entendimentos firmados no Acórdão 1824/2017-TCU-Plenário poderia impugnar a aplicação dos precatórios do Fundef em outras áreas que não a de manutenção e desenvolvimento do ensino (MDE) . 
16. Veja-se, a propósito, os seguintes trechos do voto condutor do Acórdão 923/2020-TCU-Plenário, da lavra do Exmo. Relator, Sr. Ministro Walton Alencar Rodrigues, proferido em processo de auditoria concernente à utilização dos precatórios do Fundef em Municípios do Estado do Pará: Com as devidas vênias, os recursos do Fundef devem ser aplicados, exclusivamente, em ações de manutenção e desenvolvimento do ensino (MDE) ao menos desde 1996, com a promulgação da Emenda Constitucional 14/1996, que alterou o art. 60, do ADCT, e da entrada em vigor das Leis 9.394/1996 (LDB) e 9.424/1996 (Lei do Fundef) , como consignei no voto condutor do Acórdão 2553/2019-TCU-Plenário. (...) Reitero que os recursos do Fundef apenas podem ser utilizados em ações de manutenção e desenvolvimento do ensino (MDE) desde, ao menos, 1996, pouco importando se os recursos da complementação da União ora fiscalizados são oriundos de decisões judiciais. 
17. Diante disso, rejeita-se tal preliminar. 
[...]
Análise 
21. Com relação à transferência de R$ 102.215,98 para conta bancária não identificada na fiscalização, de fato, os elementos apresentados comprovam que a conta corrente beneficiária dos valores é a do Fundeb municipal, circunstância que, por si só, dada a vinculação dos recursos ali movimentados com a manutenção e desenvolvimento do ensino (MDE) , é bastante para a elisão dessa parte do débito atribuído ao gestor. Em complemento, pode-se constatar dos extratos bancários e empenhos apresentados o pagamento, no dia do crédito, de despesas com profissionais da educação que inclusive superam o montante transferido (peça 42) . 
22. Vale destacar que um dos entendimentos firmados no âmbito do Acórdão 1824/2017-TCU-Plenário foi justamente a necessidade de recolhimento dos valores recebidos a título de precatórios do Fundef à conta do Fundeb municipal (item 9.2.2.1) , a fim de garantir-lhes a finalidade e a rastreabilidade. Desse modo, em princípio, para os R$ 102.215,98 em questão, não há que se falar em desvio de finalidade, lembrando que os dispêndios vinculados à conta do Fundeb são objeto de fiscalização por parte de outros órgãos de controle, com destaque para os TCEs estaduais. 
23. No que se refere às transferências, no total de R$ 428.650,00, para outra conta corrente da prefeitura (Banco do Brasil; Ag. 788-9; c/c 5225-6) , que, de fato, refere-se à conta do FPM, como afirmado pelo responsável, tem-se que a movimentação dos valores dos precatórios dos Fundef para outras contas bancárias da municipalidade caracteriza-se como ato de gestão contrário à norma legal e regulamentar de natureza contábil, financeira e orçamentária, porquanto tais movimentos, em regra, acabam por impedir o estabelecimento do nexo de causalidade entre a execução do objeto e os recursos federais repassados. 
24. Apesar disso, considera-se que, no caso concreto, pode-se acolher a alegação do responsável de que R$ 82.532,19 do total transferido foram aplicados em ações de educação. 
25. O extrato da conta bancária do FPM à peça 46, obtido do TC Processo 012.893/2017-0 (peça 12 daquele processo) , referente ao mês de dezembro de 2016, mostra que, em 15/12/2016, quando houve o ingresso de R$ 320.000,00 provenientes dos precatórios do Fundef, bem como, residualmente, em 16/12/2016, foram despendidos R$ 82.532,19 em ações vinculadas à educação, conforme corroboram notas de empenho relacionadas a tais pagamentos, trazidas pelo responsável (peça 43) . Desse modo, ainda que, como se sabe, o fato de a conta em questão receber recursos de outras fontes dificulte a rastreabilidade dos dispêndios, mas tendo em vista os elementos probatórios trazidos e a ausência de outros ingressos de valores na conta durante o período dessas movimentações, considera-se que se possa abater o valor correspondente a tais despesas (R$ 82.532,19) do débito relacionado às transferências para a conta do FPM efetuadas em 15/12/2016.
26. Em relação aos demais valores transferidos a tal conta, nada foi trazido que sirva à comprovação de que foram despendidos em ações vinculadas à educação, não se podendo estabelecer, do extrato da conta (peça 46) , alguma correlação entre os recursos e ações compreendidas no art. 21 da Lei 11.494/2007, c/c os artigos 70 e 71 da Lei 9.394/1996 (LDB) motivo pelo qual remanesce a responsabilidade do prefeito por tais valores, que montam a R$ 346.117,81. 
27. Desse modo, considera-se que devem ser parcialmente acolhidas as alegações de defesa, que serviram para elidir parte do débito originalmente atribuído ao responsável. 
28. Seja como for, os elementos constantes dos autos são bastantes para que o ex-prefeito, na condição de gestor e responsável direto pelas transferências, seja responsabilizado por débito decorrente da não comprovação da boa e regular aplicação dos recursos e, em particular, da não demonstração do uso dos precatórios do Fundef nas finalidades previstas no art. 21 da Lei 11.494/2007 e na Constituição Federal (art. 60 do ADCT) . 
29. Lembre-se que, por força do disposto no art. 70, parágrafo único, da Constituição Federal, bem assim no art. 93 do Decreto-Lei 200/1967 c/c o art. 66 do Decreto 93.872/1986, e conforme entendimento consolidado neste Tribunal, compete ao gestor dos recursos comprovar a regularidade da aplicação dos valores sob sua responsabilidade, o que não ocorreu em relação ao montante de R$ 346.117,81 transferido a conta corrente de titularidade da municipalidade (Banco do Brasil; Ag. 788-9; c/c 5225-6) . 
30. Mencione-se, por fim, que as informações trazidas pelo responsável corroboram o entendimento de que a sua condenação deve ser fundamentada no art. 16, inciso III, alíneas 'b' e 'c' da Lei 8.443/92, com vistas a contemplar a infração a norma legal e regulamentar de natureza contábil, financeira e orçamentária e o dano erário decorrente.'[destaques acrescidos]
17. O Ministro Benjamin Zymler destacou no voto condutor do Acórdão 1672/2021-TCU-Plenário o seguinte (peça 53, p. 3) : 
'23. Quanto aos demais valores (R$ 346.117,81) , não há, nos autos, elementos que permitam vinculá-los às ações compreendidas na Lei 11.494/2007, que regulamentava o Fundeb à época. O art. 21 dessa lei determinava que 'os recursos dos Fundos, inclusive aqueles oriundos de complementação da União, serão utilizados pelos Estados, pelo Distrito Federal e pelos Municípios, no exercício financeiro em que lhes forem creditados, em ações consideradas como de manutenção e desenvolvimento do ensino para a educação básica pública, conforme disposto no art. 70 da Lei nº 9.394, de 20 de dezembro de 1996'. 
24. Por conseguinte, devem as contas do responsável ser julgadas irregulares, com condenação em débito correspondente à parcela cuja escorreita utilização não foi comprovada.' 
[destaques acrescidos]
18. Análise da alegação da irretroatividade dos efeitos do Acórdão 1824/2017-TCU-Plenário.
18.1. Não procede a alegada irretroatividade dos efeitos do Acórdão 1824/2017-TCU-Plenário.
18.2. Os itens 9.2.2 e 9.2.3 do Acórdão 1824/2017-TCU-Plenário (Ministro Walton Alencar Rodrigues) apenas ratificaram o entendimento de que os recursos provenientes da complementação da União ao Fundef/Fundeb, ainda que oriundos de sentença judicial (precatórios) , deveriam ser aplicadas exclusivamente na destinação prevista no art. 21 da Lei 11.494/2007 e na Constituição Federal, no art. 60 do ADCT. Por consequência, a aplicação desses recursos fora dessa destinação implicaria a imediata necessidade de recomposição do Erário, ensejando a responsabilidade pessoal do gestor que deu causa ao desvio, na forma da Lei Orgânica do TCU.
18.3. No relatório que antecedeu o Acórdão 1824/2017-TCU-Plenário consta o seguinte:
'Informações Adicionais
115. Conforme atestado pelo Memorando 47 - Presidência (peça 56) , o Presidente do TCU, Ministro Raimundo Carreiro, recebeu em audiência, no dia 10/8/2017, Deputados Federais e o Presidente da Federação dos Municípios do Estado do Maranhão (Famem) , que apresentaram vasta documentação referente ao presente processo.
116. No referido memorando, o Presidente do TCU remeteu os autos à unidade técnica para que ela o submetesse à consideração do relator.
117. A documentação apresentada na referida audiência consta na peça 57 do presente processo. Nela, traz-se, basicamente, um argumento principal, o qual pode ser resumido pelo entendimento expresso pelo TCM-PA, no voto condutor da Resolução 12.566/ TCM-PA, apresentado pela relatora, Conselheira Mara Lúcia:
Resta-me, portanto, em atenção à consulta formulada, sedimentar entendimento, no sentido de que, tais créditos possuem natureza indenizatória não vinculada, ou seja, ressarcimento ao erário. O qual teve que dispender recursos de outras áreas de atuação, sob encargo da municipalidade, com vistas a garantir a correta e integral aplicação na área da educação e, em especial, de valorização do magistério, durante o período consignado, o que permitiria, neste momento, sua aplicação ampla, em ações do município.
Vejo, ainda, como de relevante levantamento técnico, para fortalecimento do entendimento indenizatório de tal parcela e sua desvinculação de aplicação, a comprovação de que a municipalidade, durante os exercícios apurados, para fins de ressarcimento, tenha efetivamente cumprido com os limites de despesas com a educação, o que deverá ser apurado, dentro de cada caso concreto, que eventualmente venha a ser submetido ao TCM-PA. (peça 57, p. 21-22) (grifos no original) 
118. No mesmo sentido, o TCE-PB, por meio do Parecer Normativo 5/2015, no voto do Conselheiro-Relator Fernando Rodrigues Catão, trouxe a seguinte manifestação (peça 57, p. 9) :
Quando o município chega a receber o valor reivindicado do Governo Federal, isso com frequência ocorre muitos anos depois daquele exercício financeiro em que os recursos deveriam ter sido empregados. Nesse quadro, o gestor público municipal se viu obrigado a utilizar os recursos do orçamento local para cumprir todas as metas educacionais previstas na Constituição e na legislação ordinária. (Manifestação do Ministério Público Especial junto ao TCE-PB, transcrita pelo Conselheiro-Relator Fernando Rodrigues Catão ao fundamentar seu voto) 
119. Assim, em suma, os solicitantes da supracitada audiência, seguindo a linha das decisões colacionadas à peça 57, argumentam que, devido ao repasse a menor dos recursos da complementação da União, os municípios precisaram usar de seus próprios recursos para investir em Educação e atingir o limite mínimo constitucional previsto no caput do art. 212 da Constitucional Federal/1988. Desse modo, como teriam retirado recursos de outras áreas para investir em educação, deveriam agora ser indenizados, de modo que os recursos recebidos oriundos das já mencionadas ações judiciais possuem natureza indenizatória, podendo ser utilizados em qualquer área.
120. Todavia, tal argumentação não merece prosperar. A complementação da União no Fundef/Fundeb não é considerada para o cálculo do mínimo constitucional a ser aplicado na manutenção e desenvolvimento do ensino (MDE) , conforme Manual de Demonstrativos Fiscais, elaborado pela STN para 2017, aprovado pela Portaria STN 403/2016 (ver tópico 'Deduções para fins de limite Constitucional', item 30 - peça 59, p. 316) . Assim, os recursos utilizados pelos municípios em educação, necessariamente, deveriam alcançar o mínimo de 25% a ser aplicado em MDE, de modo que qualquer valor que foi aplicado acima desse mínimo, caso tenha havido, o foi de forma voluntária, e nenhuma relação tem com a diferença dos valores da complementação da União.
121. Ao contrário do que parecem supor as decisões acima transcritas (bem como as demais constantes da peça 57) , a complementação dos recursos do Fundef feitas pela União não compõe o cálculo do mínimo constitucional. Do contrário, o município, além de aplicar o mínimo de 25% de suas receitas em MDE, deve ainda, necessariamente, aplicar o valor adicional referente à complementação da União. Assim, não há que se falar em caráter indenizatório dos recursos obtidos por via judicial. Seja na data inicial em que deveriam ter sido transferidos aos municípios (entre 1998 e 2006) , seja hoje, os recursos permanecem vinculados à educação, independentemente do cálculo do mínimo constitucional.
122. A razão da exclusão dos recursos da complementação da base de cálculo do mínimo constitucional é que tais recursos são, na verdade, recursos oriundos das receitas da União. Assim, eles devem ser deduzidos do cálculo do mínimo constitucional para manutenção e desenvolvimento do ensino (MDE) , cuja base de cálculo deve incluir apenas as receitas do respectivo município, conforme se observa no manual da STN (Portaria STN 403/2016) :
Como o ente deve aplicar em MDE percentuais mínimos de sua receita estabelecidos constitucionalmente, e considerando que os recursos decorrentes da complementação da União não fazem parte desse cálculo, deve-se, portanto, deduzir as despesas com recursos provenientes da complementação da União, efetivamente aplicadas no exercício, do cálculo do MDE. (Manual de Demonstrativos Fiscais, 7ª Edição, elaborado pela STN para 2017) (Peça 59, p. 341) (grifos inseridos) 
123. Desse modo, permanecem os recursos transferidos a título de complementação da União, ainda que por via judicial, como sendo recursos originários da União, sendo o TCU o órgão competente para fiscalizá-los, conforme exposto no item 79.
124. Diante de todo o exposto, em virtude de as decisões colacionadas à peça 57 desconsiderarem os normativos de contabilidade pública aplicáveis ao caso, induzindo à errônea interpretação de que as despesas com recursos da complementação da união comporiam o cálculo do mínimo constitucional, tem-se que elas apresentaram argumento juridicamente inválido para justificar a desvinculação dos recursos do Fundef/Fundeb. Assim, os documentos apresentados no âmbito da supramencionada audiência com o Presidente do TCU não alteram as conclusões anteriormente expostas, as quais resultaram na proposta de encaminhamento a seguir descrita, a qual postula pela vinculação da aplicação de tais recursos à destinação prevista no art. 21 da Lei 11.494/2007 (Lei do Fundeb) .' [destaques acrescidos]
18.4. O Ministro Walton Alencar Rodrigues deixou assente no voto condutor do Acórdão 1824/2017-TCU-Plenário o seguinte:
'O fato de os pagamentos aos municípios serem feitos mediante precatórios não afasta nem impede a aplicação da Constituição e das leis, em especial na parte que impõe a vinculação desses recursos, até porque o provimento judicial não altera a natureza jurídica essencial dessas parcelas complementares de verbas do Fundeb, natureza que se mantém nos registros da União e em todo o trânsito dessas verbas, muito menos lhes confere caráter indenizatório, como podem pretender alguns.
Ao contrário, se, na ação proposta pelo MPF, a União foi condenada em razão do não atendimento do valor mínimo por aluno/ano, é evidente que os valores obtidos judicialmente devem ter aplicação vinculada a essa finalidade, senão o provimento judicial estaria provocando exatamente a situação que intentou evitar, a insuficiente destinação de recursos vinculados ao ensino básico para essa finalidade constitucional.
Daí decorre a razão por que devem ser de pronto rechaçadas quaisquer interpretações que tenham por efeito prático afastar essas especiais vinculações legais e constitucionais e a atração de novos gravames, a exemplo dos honorários advocatícios que, de logo, abocanhariam vinte por cento das verbas transferidas pela União e finalisticamente gravadas pela Constituição e legislação infraconstitucional.
Afinal, não há regra de hermenêutica que possa justificar a interpretação de lei de modo que produza efeitos opostos ao que ela determina. Tratar-se-ia de brutal contrassenso que cumpre ao exegeta repelir e hostilizar. Pudessem verbas gravadas, constitucionalmente discriminadas, ser aplicadas em diversa finalidade, haveria notável paradoxo, que conteria rasgar a constituição e as leis que tratam das verbas destinadas pelo constituinte à educação.
Ademais, não pode o julgador arvorar-se no papel de legislador e escolher aplicar a lei que gostaria que existisse, a que ache mais justa, de acordo com seus critérios pessoais e idiossincráticos de justiça, ou a que ele redigiria caso lhe fosse facultado escrevê-las, a lege ferenda, desprezando todo o direito objetivo. Cabe ao julgador tão somente aplicar a lei existente ao caso concreto, a lege lata, dentro do contexto e dos princípios constitucionais, na melhor medida do possível, mas sempre respeitando a ordem jurídica em vigor.
Não cabe, pois, ao órgão de controle externo, escolher ou autorizar o emprego de verbas públicas em finalidades outras que as estritamente autorizadas por lei.
Assim, considerando as notícias de que recursos oriundos dessas complementações já estariam sendo aplicados em destinação diversa, impõe-se agir com a maior presteza e rigor possíveis, para evitar o desbaratamento desses valores em finalidades absolutamente vedadas pela legislação em vigor.
Da mesma forma, pelas razões salientadas, absolutamente questionável o procedimento de destacar, em precatórios, verbas do Fundeb, para pagamentos de advogados, uma vez que tal procedimento desfalcaria a vontade dos legisladores, constituinte e derivado, no sentido de permitir a alocação de recursos mínimos, por aluno, em cada estado e município do País. Este procedimento não elide a responsabilidade dos gestores e advogados pela percepção irregular de recursos públicos gravados com finalidade específica.
Por essa razão, entendo adequado dar a mais ampla divulgação possível a esta deliberação, encaminhando-as aos demais Tribunais de Contas, aos munícipios envolvidos e aos demais órgãos ou entidades que possam colaborar com o controle externo.' [destaques acrescidos]
18.5. Note que o entendimento firmado no Acórdão 1824/2017-TCU-Plenário - que veda a aplicação dos recursos decorrentes de complementação da União ao Fundef e ao Fundeb, ainda que oriundos de precatórios, fora das hipóteses previstas nos arts. 21 da Lei 11.494/2007 e 60 do ADCT - é aplicável aos casos ocorridos antes de sua fixação, pois, no julgamento do mencionado acórdão, o TCU apenas deu concretude a conjunto normativo já existente, sem que isso tenha configurado mudança de entendimento anteriormente adotado (v.g. Acórdão 1672/2021-TCU-Plenário, de relatoria do Ministro Benjamin Zymler) .
18.6. Portanto, diversamente do que alega o ex-prefeito, não houve retroatividade dos efeitos do Acórdão 1824/2017-TCU-Plenário, decisão que deu suporte ao Acórdão 8301/2021-TCU-Primeira Câmara.
18.7. O entendimento firmado pelo Supremo Tribunal Federal, em decisões de 2015 e 2016, mencionadas pelo recorrente, não é capaz de vincular a decisão recorrida desta Corte de Contas. O TCU tem jurisdição e competência próprias estabelecidas pela Constituição Federal e pela Lei 8.443/1992, não obstando a sua atuação o fato de tramitar no âmbito do Poder Judiciário ação penal ou civil versando sobre o mesmo assunto, dado o princípio da independência das instâncias e a competência exclusiva do TCU para a verificação da regularidade da aplicação de recursos da União (v.g. Acórdão 624/2009-TCU-Plenário, rel. Min. Marcos Bemquerer, 4734/2010-TCU-1ª Câmara, rel. Min. José Jorge, e 288/2009-TCU-2ª Câmara, rel. Min Augusto Sherman) .
19. Análise da alegação de mero desvio de finalidade na aplicação dos recursos do Fundef.
19.1. Não há como acolher a alegação do ex-prefeito Antônio Gomes de Sousa de que houve a mera ocorrência de desvio de finalidade na aplicação dos recursos do precatório do Fundef. A instrução técnica (itens 26 e 28 da peça 49, p. 4-5) e o voto do Ministro Benjamin Zymler (itens 23 e 24 da peça 53, p. 3) deixaram assente que a irregularidade em questão não se tratou apenas de desvio de finalidade, mas de grave afronta a dispositivos constitucionais e legais, com dano ao erário.
19.2. A aplicação dos recursos decorrentes da complementação da União ao Fundef e ao Fundeb fora da destinação legal (art. 21 da Lei 11.494/2007 e art. 60 do ADCT da Constituição Federal) implica a imediata necessidade de recomposição do erário, ensejando a responsabilidade pessoal do gestor que deu causa ao desvio (v.g. Acórdão 1824/2017-TCU-Plenário, de relatoria do Ministro Walton Alencar Rodrigues) .
19.3. Diversamente do que se alega, a questão central não foi o direito da contratada de receber o pagamento decorrente de eventual fornecimento de bens ou serviços. O acórdão recorrido apenas apontou a falta de evidências de que os R$ 346.117,81, oriundos dos precatórios do Fundef e transferidos indevidamente à conta do Fundo de Participação dos Municípios, foram utilizados nos objetivos do Fundef.
19.4. A menção aos Acórdão 6073/2010-TCU-Primeira Câmara (Ministro José Múcio Monteiro) , 282/2010-TCU-1ª Câmara (Ministro Augusto Nardes) , e 4071/2010-TCU-1ª Câmara (Ministro Valmir Campelo) não socorre a defesa do recorrente, porque tais decisões não versam sobre recursos do Fundef. Além disso, não houve neste feito a caracterização do desvio de finalidade, ou seja, não há evidências de que os recursos do Fundef foram efetivamente aplicados em favor da municipalidade.
19.5. Tal entendimento foi esposado na manifestação do representante do Ministério Público junto ao TCU à peça 52, nos seguintes termos:
'Justifica-se a condenação do responsável, considerando que os elementos por ele apresentados não lograram descaracterizar as irregularidades, mas apenas afastar parte do débito. 
Nesse sentido, restou comprovada a regular destinação de R$ 102.215,98, em princípio, sem desvio de finalidade, comprovado na análise que a conta de destino era do Fundeb municipal, cuja utilização constitui objeto de fiscalização dos órgãos de controle estaduais. 
De outra parte, apesar da transferência no valor total de R$ 428.650,00 daqueles precatórios do Fundef para a conta do Fundo de Participação dos Municípios (FPM) caracterizar ato de gestão contrário a norma legal e regulamentar de natureza contábil, comprovou-se a regular aplicação de R$ 82.532,19 (15/12/2016) em despesas com aqueles recursos sobre as quais foi possível estabelecer correlação com as ações de manutenção e desenvolvimento do ensino (MDE) 
Por outro lado, apesar de os valores terem transitado em conta bancária municipal (FPM) , fica prejudicada a possibilidade de citação do município de Prata do Piauí/PI especificamente sobre esse débito nos termos da Decisão Normativa/TCU 57/2004, considerando não haver maior detalhamento sobre as despesas realizadas com o restante dos recursos indevidamente transferidos, sem evidências de que tenham efetivamente custeado despesas próprias do ente público convenente.' [destaque acrescido] 
20. Análise da responsabilidade subjetiva do ex-prefeito Antônio Gomes de Sousa. 
20.1. O ex-prefeito Sr. Antônio Gomes de Sousa foi responsabilizado: (a) pela indevida transferência de recursos dos precatórios do Fundef (R$ 346.117,81) para a conta bancária da prefeitura do Fundo de Participação dos Municípios; e (b) pela ausência de prova de sua aplicação nas finalidades previstas no art. 21 da Lei 11.494/2007 e na Constituição Federal (art. 60 do ADCT) . 
20.2. A responsabilização subjetiva requer a quantificação do dano, a identificação da conduta do responsável e a demonstração do nexo de causalidade entre a conduta culposa (stricto sensu) e a irregularidade que ocasionou o dano ao erário. No caso, houve: (a) a quantificação do dano (R$ 346.117,81) ; (b) a conduta culposa do ex-gestor municipal, que autorizou a indevida transferência bancária de recursos do Fundef e (c)  a demonstração do nexo causal entre essa conduta e o prejuízo ao erário.
20.3. Nos processos relativos ao controle financeiro da Administração Pública, a culpa dos gestores por atos irregulares que causem prejuízo ao erário é legalmente presumida, ainda que não se configure ação ou omissão dolosa, admitida prova em contrário, a cargo do gestor. Na fiscalização dos gastos públicos, privilegia-se, como princípio básico, a inversão do ônus da prova. Cabe ao gestor demonstrar a boa aplicação dos dinheiros e valores públicos sob sua responsabilidade, nos termos do art. 70, parágrafo único, da Constituição Federal e art. 93 do Decreto-Lei 200/1967, c/c o art. 66 do Decreto 93.872/1986, o que não ocorreu nestes autos.
21. Análise da alegada desproporcionalidade da multa aplicada ao recorrente.
21.1. Não procede a alegação de que o valor da multa aplicada ao recorrente é desproporcional à conduta praticada, a qual foi avaliada pelo Tribunal que lhe aplicou multa de R$ 85.000,00 (24,6% do valor do débito de R$ 346.117,81) , respeitando o limite máximo estabelecido no art. 57 da Lei 8.443/1992.
21.2. Registra-se que cada multa individual é valorada, em relação ao montante do débito, separadamente da multa aplicada a outros responsáveis. 
21.3. A aplicação de multas ao mesmo responsável em diferentes processos do TCU, pela prática de fatos irregulares análogos, mas praticados em certames licitatórios distintos, não configura bis in idem (v.g. Acórdão 676/2015-TCU-Plenário, rel. Min. Augusto Sherman) . Assim, eventuais multas aplicadas ao Sr. Antônio Gomes de Sousa em outras tomadas de contas especiais (TC Processo 029.140/2017-0, Processo 029.250/2017-0, Processo 029.235/2017-0, Processo 029.236/2017-7, Processo 029.093/2017-1, Processo 029.148/2017-0, Processo 029.237/2017-3 e Processo 029.143/2017-9) não se somam para determinar o limite máximo do valor da multa estabelecido pelo art. 57 da Lei 8.443/1992, pois trata-se de débitos distintos, apurados em cada um desses processos. Noutras palavras, o limite máximo do valor da multa individual definida no art. 57 da Lei 8.443/1992 depende exclusivamente do montante de débito apurado no respectivo processo.
21.4. Em nenhum desses processos, o Tribunal aplicou aos responsáveis multa individual superior ao valor do débito. Cita-se como exemplos os seguintes acórdãos:
 Acórdão 5939/2021-TCU-Primeira Câmara (rel. Min. Benjamin Zymler) TC Processo 029.140/2017-0
Débito: R$ 140.216,60
Multa individual: R$ 100.000,00 
Acórdão 5322/2021-TCU-Primeira Câmara (rel. Min. Benjamin Zymler) TC Processo 029.093/2017-1
Débito: R$ 502.346,86
Multa individual: R$ 200.000,00 
Acórdão 8301/2021-TCU-Primeira Câmara (rel. Min. Benjamin Zymler) TC Processo 029.148/2017-0
Débito: R$ 310.645,26
Multa individual: R$ 100.000,00 
Acórdão 8291/2021-TCU-Primeira Câmara (rel. Min. Benjamin Zymler) TC Processo 029.143/2017-9
Débito: R$ 313.873,98
Multa individual: R$ 100.000,00 
21.5. Ao contrário do que alega o recorrente, não há elementos nos autos que demonstrem que os princípios da razoabilidade, da proporcionalidade e da isonomia, assim como as circunstâncias atenuantes/agravantes e a natureza/gravidade da infração cometida, foram desconsiderados pelo Tribunal.
21.6. Desse modo, não há como acolher as razões apresentadas. 
CONCLUSÃO
22. A atuação do TCU não se encontra inviabilizada, de acordo com os critérios de prescrição da Lei 9.873/1999 e do Acórdão 1441/2016-TCU-Plenário. 
23. Os argumentos recursais apresentados por Antônio Gomes de Sousa são insuficientes para reformar a decisão recorrida. Remanesce, portanto, o débito decorrente da não comprovação do uso de parte dos recursos do Fundef nas finalidades previstas no art. 21 da Lei 11.494/2007 e na Constituição Federal (art. 60 do ADCT) . 
PROPOSTA DE ENCAMINHAMENTO
24. Ante o exposto, submete-se à consideração superior a análise do recurso de reconsideração interposto por Antônio Gomes de Sousa contra o Acórdão 1672/2021-TCU-Plenário, propondo-se, com fundamento no artigo 33, da Lei 8.443/1992:
a) conhecer o recurso para, no mérito, negar-lhe provimento;
 b) dar ciência às partes e aos órgãos/entidades interessados."
É o Relatório.

Uanderson Ferreira da Silva (5.456/OAB-PI), representando Antônio Gomes de Sousa.

Subprocurador-Geral Paulo Soares Bugarin

RECURSO DE RECONSIDERAÇÃO EM TOMADA DE CONTAS ESPECIAL. PRECATÓRIOS DO FUNDEF. CONDENAÇÃO MOTIVADA PELA AUSÊNCIA DE COMPROVAÇÃO DA UTILIZAÇÃO DOS RECURSOS EM AÇÕES VINCULADAS À EDUCAÇÃO. INEXISTÊNCIA DE COMPROVAÇÃO DA APLICAÇÃO DAS VERBAS EM OUTRAS ÁREAS EM BENEFÍCIO DA COLETIVIDADE, NÃO HAVENDO QUE SE FALAR EM DESVIO DE FINALIDADE. AUSÊNCIA DE APLICAÇÃO RETROATIVA DE ENTENDIMENTO JURISPRUDENCIAL. CONHECIMENTO DO RECURSO. NEGATIVA DE PROVIMENTO.

TOMADA DE CONTAS ESPECIAL (TCE)

Secretaria de Recursos (Serur)

Trata-se, nesta etapa processual, de recurso de reconsideração interposto por Antônio Gomes de Sousa, ex-prefeito municipal de Prata do Piauí/PI, contra o Acórdão 1672/2021-TCU-Plenário, que julgou irregulares suas contas especiais e o condenou ao recolhimento de débitos e ao pagamento de multa.
2.	Historiando os fatos, esta tomada de contas especial (TCE) foi instaurada em cumprimento à determinação contida no item 9.5 do Acórdão 1470/2017-TCU-Plenário, que ordenou a instauração de doze TCEs, em face da existência de irregularidades relacionadas a contratações e movimentações bancárias efetuadas por Antônio Gomes de Sousa, todas com recursos dos precatórios do Fundef, em um somatório de R$ 2.849.823,75, recebidos pelo município em 13/12/2016. No curto espaço de dezoito dias, foram efetuadas diversas transferências bancárias e realizados pagamentos supostamente respaldados por nove licitações - todas na modalidade Convite -, processadas no breve período compreendido entre 7 e 12/12/2016. Além de os objetos contratados serem alheios às finalidades do Fundef, as licitações foram eivadas de vícios, cabendo mencionar, por exemplo, que nenhum dos três membros da Comissão Permanente de Licitação era servidor efetivo da Prefeitura Municipal, sendo um deles a cunhada do ex-prefeito e outro, seu marido.
4.	Este processo específico destinou-se a tratar o seguinte fato:
"realização de transferências financeiras para outra conta bancária de titularidade do município, sendo quatro para conta corrente n. 5225-6, agência 788-9, do Banco do Brasil, alcançando o montante de R$ 428.650,00, e uma transferência bancária no valor de R$ 102.215,98 para conta não identificada, totalizando R$ 530.865,98, registrando-se que, após os créditos dos valores na referida conta do Banco do Brasil, foram realizados inúmeros e sucessivos débitos que não guardam relação de causalidade com os recursos do Fundef, não havendo, assim, qualquer comprovação da efetiva aplicação dos referidos recursos em objetos relacionados às finalidades do Fundo, v.g.: processos licitatórios, contratos e documentos fiscais de despesa, caracterizando desvio de finalidade."
5.	O Acórdão recorrido acolheu algumas das despesas inicialmente questionadas, mas considerou que não existiam nos autos elementos que permitissem vincular a utilização de R$ 346.117,81 às ações compreendidas na Lei 11.494/2007, que regulamentava o Fundeb à época. 
6.	O recorrente argumenta, em síntese: (i) a impossibilidade da aplicação retroativa, em seu prejuízo, do entendimento contido no Acórdão 1824/2017-TCU-Plenário, relativo à natureza dos precatórios do Fundef; e (ii) a impossibilidade de imputação de débito ao gestor em razão do desvio de finalidade na utilização dos recursos.
7.	A Secretaria de Recursos (Serur) e o Ministério Público junto ao TCU manifestaram-se pelo conhecimento e negativa de provimento ao recurso.
8.	Alinho-me aos pareceres e incorporo seus fundamentos como minhas razões de decidir.
9.	O item 9.2 do Acórdão 1824/2017-TCU-Plenário firmou entendimentos relacionados aos recursos federais decorrentes da complementação da União ao Fundo de Manutenção e Desenvolvimento do Ensino Fundamental e de Valorização do Magistério - Fundef e ao Fundo de Manutenção e Desenvolvimento da Educação Básica e de Valorização dos Profissionais da Educação - Fundeb. No entanto, ao contrário do que pretende fazer crer o recorrente, aquela deliberação não construiu nova linha hermenêutica ou inovou no julgamento de situações que envolvessem a utilização de valores do Fundef/Fundeb. Apenas explicitou um entendimento que já vinha sendo aplicado e que decorre da mais literal interpretação das leis que regem a matéria. Nesse sentido, o Relator (Ministro Walton Alencar Rodrigues) expressamente consignou em seu voto: "Cabe ao julgador tão somente aplicar a lei existente ao caso concreto, a lege data, dentro do contexto e dos princípios constitucionais, na melhor medida do possível, mas sempre respeitando a ordem jurídica em vigor". Na ocasião, o Relator deixou clara a necessidade de "dar a mais ampla divulgação possível a esta deliberação, encaminhando-a aos demais Tribunais de Contas, aos municípios envolvidos e aos demais órgãos ou entidades que possam colaborar com o controle externo", em vista de notícias da utilização das verbas transferidas a título de Complementação da União em destinação diversa. Vê-se, portanto, que aquela deliberação não buscou inovar no entendimento, mas, antes, divulgar aquele entendimento.
10.	A respeito da natureza dos recursos, assinalou o Relator:
"O fato de os pagamentos aos municípios serem feitos mediante precatórios não afasta nem impede a aplicação da Constituição e das leis, em especial na parte que impõe a vinculação desses recursos, até porque o provimento judicial não altera a natureza jurídica essencial dessas parcelas complementares de verbas do Fundeb, natureza que se mantém nos registros da União e em todo o trânsito dessas verbas, muito menos lhes confere caráter indenizatório, como podem pretender alguns.
Ao contrário, se, na ação proposta pelo MPF, a União foi condenada em razão do não atendimento do valor mínimo por aluno/ano, é evidente que os valores obtidos judicialmente devem ter aplicação vinculada a essa finalidade, senão o provimento judicial estaria provocando exatamente a situação que intentou evitar, a insuficiente destinação de recursos vinculados ao ensino básico para essa finalidade constitucional."
11.	Os efeitos da tese consignada no Acórdão 1824/2017-TCU-Plenário também já foram devidamente enfrentados por este Tribunal, colhendo-se, na Jurisprudência Sistematizada desta Corte, o seguinte enunciado: 
"O entendimento firmado no Acórdão 1824/2017-TCU-Plenário - que veda a aplicação dos recursos decorrentes de complementação da União ao Fundef e ao Fundeb, ainda que oriundos de precatórios, fora das hipóteses previstas nos arts. 21 da Lei 11.494/2007 e 60 do ADCT - é aplicável aos casos ocorridos antes de sua fixação, pois, no julgamento do mencionado acórdão, o TCU apenas deu concretude a conjunto normativo já existente, sem que isso tenha configurado mudança de entendimento anteriormente adotado." (Acórdão 1627/2021-TCU-Plenário, Relator Ministro Benjamin Zymler) .
12.	O recorrente apresentou a mesma linha de defesa ora pretendida nos autos do TC Processo 029.237/2017-3, outra TCE instaurada por força do Acórdão 1470/2017-TCU-Plenário. Naquele processo, o Relator (Ministro Benjamin Zymler) assinalou, a respeito:
"31. Finalmente, quanto ao pretenso 'novo entendimento' do TCU sobre a vedação de aplicação de recursos de precatórios do Fundef, em objetivos alheios ao da educação, alinho-me ao retratado pela unidade técnica, mormente quanto a dois argumentos: primeiro, as regras jurídicas já estavam limpidamente postas na Lei 11.494/2007, em seu art. 21, bem como na Constituição Federal, em art. 60 do ADCT, havendo, unicamente, a subsunção jurídica do fato coimado - pagamentos de recursos do fundo dissociados da Educação - com a gramática legal existente; e segundo, permanecem como não demonstrados os serviços executados, posto que a nota fiscal e a nota de empenho, como já expus, são insuficientes para atestar, em verdade material, o adimplemento do objeto do contrato altercado." (Acórdão 1677/2022-TCU-Primeira Câmara) .
13.	Neste processo, a exemplo do que também ocorreu naquele recurso relatado pelo Ministro Benjamin Zymler, não se está tratando da imputação de débito em face da existência de mero desvio de finalidade, o que ocasionaria o enriquecimento sem causa do município, conforme arguiu o recorrente. O suplicante construiu essa ilação a partir do seguinte trecho da instrução da Secretaria de Controle Externo da Educação, da Cultura e do Desporto (SecexEducação) constante da peça 49 (pp. 5-6) :
"Em relação aos demais valores transferidos a tal conta [conta do FPM], nada foi trazido que sirva à comprovação de que foram despendidos em ações vinculadas à educação, não se podendo estabelecer, do extrato da conta (peça 46) , alguma correlação entre os recursos e ações compreendidas no art. 21 da Lei 11.494/2007 c/c os arts. 70 e 71 da Lei 9.394/1996 (LDB) , motivo pelo qual remanesce a responsabilidade do prefeito por tais valores, que montam a R$ 346.117,81."
14.	Veja-se que, ao contrário do que pretende fazer crer o recorrente, aquela instrução, acolhida pelo Relator, não afirmou que os recursos tivessem sido aplicados em outras ações em proveito da Prefeitura. Apenas se limitou a afirmar que não foram utilizados em ações vinculadas à educação. 
15.	Na verdade, a simples transferência dos recursos para outras contas da municipalidade não é suficiente para caracterizar sua aplicação em benefício da coletividade e, assim, a existência de desvio de finalidade. O fim da rastreabilidade das verbas, ocasionado por sua transferência para outras contas de uso geral, impossibilita que se saiba, ao fim e ao cabo, o destino dado aos recursos recebidos. Nesse sentido, o recorrente não logrou comprovar a aplicação dos recursos federais confiados à prefeitura, o que motivou sua condenação.
16.	É importante frisar que o acórdão condenatório já aceitou parte dos pagamentos realizados a partir da conta do FPM da prefeitura, por considerar que estavam presentes os elementos que possibilitavam aferir sua destinação final. No entanto, a miríade de gastos de múltiplas naturezas retratados no extrato bancário juntado aos autos (a exemplo de pagamento a pessoas jurídicas diversas por serviços que se desconhece e transferências para outras contas da Prefeitura) , impossibilita por completo que se afirme que as despesas não acolhidas tenham sido efetuadas em prol da edilidade.
17.	Caberia ao responsável demonstrar o bom e regular uso dos recursos públicos federais recebidos, e ele não o fez.
18.	Inexistem, portanto, razões para que se altere a deliberação atacada.
	Ante o exposto, acolho integralmente os pareceres e voto no sentido de que o Colegiado adote a deliberação que ora lhe submeto.
TCU, Sala das Sessões, em tagDataSessao.
JORGE OLIVEIRA 
Relator